【裁判字號】    97,台上,1953
【裁判日期】    970918
【裁判案由】    損害賠償
【裁判全文】
最高法院民事判決            九十七年度台上字第一九五三號
上  訴  人  三實業股份有限公司
法定代理人  丙○○
訴訟代理人  蔡奉典律師
上  訴  人  甲○○
訴訟代理人  謝萬生律師
被 上訴 人  乙○○
                    1號
上列當事人間請求損害賠償事件，上訴人對於中華民國九十七年
四月二十三日台灣高等法院台中分院第二審判決（九十六年度重
上字第一０六號），各自提起上訴，本院判決如下：
    主  文
原判決廢棄，發回台灣高等法院台中分院。
    理  由
本件上訴人三實業股份有限公司（下稱三公司）主張：伊於
民國九十年間向對造上訴人甲○○與訴外人謝佳良承租門牌號碼
彰化市○○路○段一九一號房屋（下稱系爭房屋）作為公司倉庫
，用以儲放國內外高級磁磚。甲○○另將其門牌號碼彰化市○○
路○段一九一之一號房屋（下稱一九一之一號房屋）出租予被上
訴人，供作經營「新金馬車KTV 」使用。嗣於九十四年八月十六
日上午十一時三十分許，因被上訴人疏於注意，致一九一之一號
房屋內發生火災，延燒至隔鄰之系爭房屋，造成伊堆放之磁磚、
生財器具、辦公設備等物品均遭焚燬，受有：固定資產及設備損
害新台幣（下同）十九萬一千二百八十元、原物料及商品損害一
千三百十六萬五千四百二十四元、停業損害二百零六萬二千三百
十七元，合計一千五百四十一萬九千零二十一元之損害。甲○○
及被上訴人分別為一九一之一號房屋之所有權人及使用人，甲○
○明知該建物係違章建築，且未通過消防檢查，仍出租予被上訴
人經營KTV 之用，其二人並怠於維護建築物之構造及設備安全，
亦未設置防火、消防設備，及定期委託專業機構或人員檢查，顯
然違反建築法第七十七條第一項、第三項，消防法第二條、第六
條第一項第一款、第十條第一項，各類場所消防安全設備設置標
準第十二條、第十四條、第十八條等保護他人之法律。依民法第
一百八十四條第一項前段、第二項、第一百九十一條第一項、第
一百八十五條之規定，甲○○及被上訴人就伊所受損害，應負連
帶賠償責任等情。爰依侵權行為之法律關係，求為命甲○○與被
上訴人連帶給付一千五百四十一萬九千零二十一元，及加付法定
遲延利息之判決（第一審判命甲○○與被上訴人連帶給付六百零
九萬六千七百四十九元本息，駁回三公司其餘請求。三公司
就其敗訴部分，僅就駁回其二百零三萬二千二百五十元本息部分
聲明不服；甲○○就其敗訴部分聲明不服）。
上訴人甲○○則以：本件火災發生原因不明，起火原因既非該建
物電源設備短路，又非建物年久失修引起，房屋所有權人與起火
原因即無關連，不能因該建物為違章建築即推定伊有過失。且伊
將該建物出租與被上訴人後，該建物之實際支配管理權均由被上
訴人行使，依消防法第二條、第六條、第九條之規定，應由被上
訴人負責設置並維護消防安全設備。又伊僅將一九一之一號房屋
供被上訴人使用，未供公眾使用，自無違反建築法第七十七條第
三項之規定。被上訴人則以：本件火災應係起自上述門牌一九一
之三號房屋，且發生原因不明，伊就火災之發生無故意或過失。
又三公司未依消防法第六條第一項第二款等規定設置並維護其
消防安全設備，就損害之擴大與有過失，應負百分之五十之過失
責任等語，資為抗辯。
原審維持第一審所為命甲○○與被上訴人連帶給付六百零九萬六
千七百四十九元本息暨駁回三公司其餘之訴之判決，駁回上訴
人之上訴，無非以：依彰化縣消防局火災原因調查報告書之調查
結果可知，上開一九一之一號房屋確為起火戶，該建物內之辦公
室、休息室及包廂內西側附近為起火處。甲○○明知其所有之一
九一之一號房屋為違章建築，且其安全消防等設施未經主管機關
審核，仍出租於被上訴人做KTV 營業之用，違反建築法第七十七
條第一項、第三項，及消防法第十條之規定。本件火災起火原因
固屬不明，但起火處位於一九一之一號房屋內，並延燒至隔鄰系
爭房屋，倘一九一之一號建物之所有權人即甲○○，或其使用人
即被上訴人，嚴格遵守前開建築法及消保法所課予之義務，則依
一般情形，當不致於起火後迅速延燒至系爭房屋，造成三公司
物毀財損，此項損害之擴大，與甲○○及乙○○未維護建物設備
安全及設置充足之消防安全設備，顯有相當因果關係。次查三
公司因本件火災所受財物損失及營業損失之金額，經華聲企業發
展鑑定顧問有限公司鑑定結果，總損失為一千零十六萬一千二百
四十八元。惟三公司承租之系爭房屋面積達七百十一點二平方
公尺，係供作堆放磁磚等建材之倉庫，自應依規定設置消防設備
，其怠於設置消防安全設備，及維護建物設備之安全，致損害擴
大，自屬與有過失。審酌兩造原因力之強弱，三公司應負擔百
分之四十之過失責任，甲○○與被上訴人應負擔百分之六十之過
失責任。依此過失比例核算結果，三公司得請求損害賠償之金
額為六百零九萬六千七百四十九元。從而，三公司請求甲○○
與被上訴人連帶給付上開本息，為有理由，應予准許；逾此部分
之請求，則無理由，應予駁回等詞，為其判斷之基礎。
按民法第一百八十四條第二項所稱保護他人之法律，固包括直接
或間接以保護個人之權利或利益為目的之法律，又雖非直接以保
護他人為目的，而係藉由行政措施以保障他人之權利或利益不受
侵害者，亦屬之。惟仍須以行為人有違反該保護他人法律之行為
並其違反保護他人法律之行為與損害之發生間有相當因果關係為
必要。依消防法第六條、第九條之規定，應設置並維護其消防安
全設備及委託消防設備師或消防設備士定期檢修者，為場所之管
理權人；而所稱管理權人，依同法第二條規定，乃指依法令或契
約對各該場所有實際支配管理權者。系爭一九一之一號房屋，甲
○○已於九十四年四月十一日出租交付予被上訴人經營「新金馬
車KTV 」使用，乃原審所認定之事實，則對該建物有實際支配管
理權並負有設置並維護其消防安全設備及定期檢修之義務者，應
為被上訴人，甲○○對該建物既已失去實際支配管理權，能否謂
其有違反上開消防法之規定，自非無疑。又根據彰化縣消防局火
災原因調查之報告，並未發現有電線短路引起火災之可能（見一
審卷五四頁），亦即不能證明本件之火災係由於系爭房屋之構造
或安全設備之問題所引起，則本件火災之發生，似與甲○○有無
違反建築法第七十七條、消防法第十條第三項之規定尚無關連。
原審未遑詳為推敲研求，遽謂甲○○係違反上開建築法及消防法
之規定，即違反保護他人之法律，致三公司受有損害，而為甲
○○不利之判斷，自嫌速斷。次查法院依民法第二百二十七條第
一項之規定，對於賠償金額減至何程度，雖有裁量之自由，但應
斟酌雙方原因力之強弱與過失之輕重以定之。三公司於原審主
張：本件火災發生後，尚未延燒至系爭房屋時，消防人員已進入
系爭房屋內部置消防水線待命，惟仍不免火勢之延燒，連專業消
防人員都無法避免火勢之擴大，縱令伊已符合消防安全規定，仍
無法避免損害之擴大，且本件火災之發生與伊無關，如強令伊負
與有過失之責任，未免過苛云云（見原審卷五二頁），衡諸彰化
縣消防局火災原因調查報告書所附火災現場勘查紀錄及原因研判
（九）、（十）之說明（見一審卷五七頁），似非全然無據。原
審未說明其取捨之意見，即認定三公司應負百分之四十之過失
責任，亦屬疏略。甲○○及三公司上訴論旨，分別指摘原判決
對其不利部分為不當，求予廢棄，均非無理由。末查根據彰化縣
消防局火災原因調查報告書之記載，本件火災之起火處為一九一
之一號建物之辦公室、休息室及包廂內「西側附近」（見一審卷
五三頁反面、五四頁），其所謂「西側附近」是否仍在一九一之
一號房屋之內，案經發回，宜併注意查明之。
據上論結，本件上訴為有理由。依民事訴訟法第四百七十七條第
一項、第四百七十八條第二項，判決如主文。
中    華    民    國  九十七  年    九    月   十八   日
                      最高法院民事第六庭
                          審判長法官  朱  建  男
                                法官  顏  南  全
                                法官  林  大  洋
                                法官  沈  方  維
                                法官  陳  碧  玉
      本件正本證明與原本無異
                                      書  記  官
中    華    民    國  九十七  年    十    月    一    日
                                                      Ｅ


司法院資訊處製作；財團法人民間司法改革基金會備份。
